臺灣彰化地方法院民事判決　94年度簡上字第21號
上　訴　人　丁○○
訴訟代理人　丙○○
被上訴人　　復華商業銀行股份有限公司彰化分公司
法定代理人　乙○
訴訟代理人　甲○○
上列當事人間損害賠償事件，上訴人不服中華民國９4年１月４
日本院彰化簡易庭所為之第一審判決（９３年度彰簡字第３４２
號），提起上訴，本院於９４年６月１４日言詞辯論終結，判決
如左：
    主      文
上訴及追加之訴均駁回。
第二審訴訟費用由上訴人負擔。
    事實及理由
一、按訴之變更或追加，非經他造同意，不得為之，但第二百五
    十五條第一項第二款至第六款情形不在此限，民事訴訟法第
    四百四十六條第一項定有明文。上訴人於上訴聲明追加請求
    被上訴人「應向財團法人聯合徵信中心撤銷上訴人帳戶為人
    頭帳戶之通報」，經核符於同法第二百五十五條第一項第二
    款規定「請求之基礎事實同一者」之情形，應准上訴人為訴
    之追加，先予敘明。
二、上訴人主張：上訴人於民國93年初接獲華南銀行臺南分行通
    知稱：遭人持偽造身分證冒用上訴人名義至該分行辦理開戶
    ，且在該分行向財團法人金融聯合徵信中心（下稱徵信中心
    ）通報查詢後，發現上訴人另在被上訴人處開設帳戶（帳號
    八○六─000000000號；下稱系爭帳戶）等語。因
    上訴人之身分證從未遺失，竟仍遭冒用，且上訴人更不可能
    提供人頭帳戶予不法集團，故上訴人即向警察機關報案，並
    向被上訴人質詢，乃被上訴人竟置之不理。惟經比對持該偽
    造證件之開戶資料，發現該偽造證件除身分證統一編號及姓
    名與上訴人相同外，其餘年籍、地址、父母資料等無一相符
    ，年齡更比原告年長十七歲，則該等資料稍以查核，即可輕
    易得知係偽造證件，然被告承辦人員竟完全未予查核，即率
    予開戶，甚至連開戶者之年籍資料均未填寫，關於戶政網路
    身分證資料查詢欄，更均未填寫，遑論有查核；是被上訴人
    承辦人員之故意、過失甚為明顯，致造成上訴人之信用受損
    ，無法辦理貸款，而痛苦不堪，爰依民法第十八條、第一百
    八十四條第一項、第一百八十八條第一項、第一百九十五條
    第一項之規定，請求被上訴人賠償精神慰撫金二十萬元。
三、被上訴人則請求駁回上訴人之訴，並抗辯稱：被上訴人係依
    照程序辦理開戶，開戶之人亦親自到場，且被上訴人當時還
    向戶政系統查詢前來開戶之人所提出之身分證請領紀錄正確
    ，故被上訴人對於系爭帳戶開戶程序並無故意或過失。至於
    上訴人質疑開戶資料部分填寫不全乙節，因該開戶之人所提
    出之身分證上已有該等資料之記載，始未填寫。被上訴人係
    於九十二年九月三十日接獲臺中市警察局之公文時，始知系
    爭帳戶係人頭帳戶等語。
四、原審審理後，認上訴人未能舉證證明被上訴人之承辦人員，
    有故意或過失之情事，故上訴人依據侵權行為法律關係，請
    求被上訴人應給付二十萬元，及自起訴狀繕本送達翌日起至
    清償日止，按週年利率百分之五計算之利息，為無理由，應
    予駁回。上訴人不服，提起上訴，聲明求為判決：（一）原
    判決廢棄；（二）右廢棄部分，被上訴人應給付上訴人新臺
    幣二十萬元，及自起訴狀送達翌日起至清償日止按年息百分
    之五計算之利息，被上訴人應向徵信中心撤銷上訴人帳戶為
    人頭帳戶之通報；（三）第一、二審訴訟費用由被上訴人負
    擔。被上訴人則答辯聲明求為駁回上訴人之上訴。
五、上訴人主張其名義遭人冒用開設帳戶之事實，業已提出徵信
    中心通報案件紀錄資訊、偽造之上訴人身分證、報案三聯單
    、上訴人真正身分證、開戶申請書、臺中縣警察局豐原分局
    函等影本各一份為證，且為被上訴人所不爭執，此部分堪信
    為真實。
六、上訴人另主張被上訴人就系爭帳戶之開戶審核程序有故意或
    過失云云，惟此為被上訴人所否認。按當事人主張有利於己
    之事實者，就其事實有舉證之責任，民事訴訟法第二百七十
    七條前段定有明文；又民法第一百八十四條第一項前段規定
　　侵權行為以故意或過失不法侵害他人之權利為成立要件，故
 　 主張對造應負侵權行為責任者，應就對造之故意或過失負舉
    證責任；次按凡慰撫金之請求，須其人格權遭遇侵害，而使
    其精神上受有痛苦為必要，如未舉證證明其精神、名譽有何
    受損之事實，即難認有何名譽受損或精神上痛苦之情事，請
    求給付慰撫金，即非有理由（最高法院五十一年度台上字第
    二二三號、七十九年度台上字第一一○一號判決參照）。
七、查系爭帳戶當時之開戶審核程序過程，已據證人即被上訴人
    之職員葉淑鳳於原審證述：「系爭帳戶開戶時，係由伊承辦
    ，當時伊係擔任櫃台服務人員，而開戶程序是請客戶提示身
    分證核對照片及身分證上有無蓋鋼印，並且向戶政單位查詢
    請領紀錄，如果沒有問題，就依照一般程序給予開戶，另渠
    等還會核對身分證上之地址是否有地緣關係，除係公司行號
    轉帳薪水外（因公司行號會提供資料），在彰化市者始會讓
    其開戶。伊當時承辦系爭帳戶開戶手續時，開戶人有帶身分
    證原本來，伊核對該人與身分證上照片之人相符，且伊有向
    戶政機關查詢請領紀錄，均屬正確。申請書上面的身分證統
    一編號，因為有附身分證影印本故未填載，地址如果是通信
    地址與戶籍地址一樣，就無庸填載。開戶之簽名是來申請之
    人自己簽寫。向戶政單位查詢請領紀錄是以身分證統一編號
    及請領日期來查詢。查詢結果如果是正常，電腦螢幕會顯現
    請領紀錄正確，如果不正常會顯現說非最新請領資料。被告
    之電腦有跟戶政單位連線，查詢結果不會顯現照片影像或出
    生年月日或其他資料。」等語甚詳，且為兩造所不爭執，並
    有被上訴人提出之開戶申請書、國民身分證領補換資料查詢
    結果、開戶印鑑卡、開戶之人所提出之身分證等影本各一份
    附卷可稽；又該自稱「丁○○」之男子雖持偽造之身分證前
    往開設系爭帳戶，惟被上訴人之承辦人員既已依規定之程序
    配合其他查詢資料加以佐證後，始准予開戶，尚難遽認有何
    故意或過失之不法行為。
八、又查，本院依職權函詢中華民國銀行商業同業公會全國聯合
    會有關「申請人至銀行辦理帳戶開戶時，銀行對申請開戶者
    ，其身分與證件是否同一，需作何審查、核對工作」，經本
    院核對該會以94年5月18日全一字第1178號函覆之說明，及
    檢附之相關函文，亦查無被上訴人之承辦人員對於系爭帳戶
    之開戶審核程序有何不符規定或失當。另查，華南銀行台南
    分行於94年3月23日，某客戶持「丁○○」身分證辦理開戶
    手續，經該行視破身分證為偽造，並通報徵信中心後，由該
    行將以上訴人為名義開設之帳戶列為警示戶，惟該案某客戶
    當場逃逸等情，有徵信中心93年8月27日（93）金徵（業）
    字第14911號函附之查詢紀錄附卷可稽，因該偽造身分證並
    未扣案，亦無法比對與本件之偽造身分證是否相符，而資為
    判斷被上訴人是否具有過失之佐證；況將「丁○○」名義之
    帳戶通報徵信中心列為警示戶者，為華南銀行台南分行已如
    前述，並非被上訴人，難謂被上訴人有故意、過失行為而致
    上訴人受有損害，且被上訴人亦無法向徵信中心撤銷上訴人
    帳戶為人頭帳戶之通報，是上訴人此部分請求，亦與法未合
    。此外，上訴人復未舉其他確切證據證明被上訴人有何故意
    或過失，其請求被上訴人賠償精神慰撫金，即屬無據。原審
    為上訴人敗訴之判決，依法並無不合。上訴人指被上訴人有
    故意、過失情事致其受有精神痛苦，並指摘原判決關於其敗
    訴部分為不當，聲明求予廢棄改判，為無理由，應予駁回。
九、結論：本件上訴人其上訴為無理由，依民事訴訟法第436條
    第2項、第78條，判決如主文。
中   華    民    國    94    年    7    月    12     日
               民事第一庭    審判長法  官　羅培昌
                                   法  官　蔡紹良
                                   法  官　吳俊螢
以上正本係照原本作成。
中   華    民    國    94    年    7    月    12     日
                      　　　       書記官　林文斌
